【裁判字號】    98,訴,153
【裁判日期】    980728
【裁判案由】    違反商業會計法等
【裁判全文】
臺灣雲林地方法院刑事判決               98年度訴字第153號
公  訴  人  臺灣雲林地方法院檢察署檢察官
被      告  乙○○
上列被告因違反商業會計法等案件，經檢察官聲請以簡易判決處
刑（97年度偵字第5658號），本院斗六簡易庭受理後（97年度六
簡字第449 號），認不宜逕以簡易判決處刑，改依通常程序審理
，本院判決如下：
    主  文
乙○○共同連續犯商業會計法第七十一條第一款之填製不實罪，
處有期徒刑肆月，如易科罰金，以銀元佰元折算壹日，減為有
期徒刑貳月，如易科罰金，以銀元佰元折算壹日。
    事  實
一、乙○○為址設臺中市○○路27之17號「鬥陣刺青會館」之負
    責人，於民國94年3 月14日與易購科技有限公司（下稱易購
    公司）簽約（收單機構為中華商業銀行，下稱中華商銀），
    為信用卡特約商店後，明知持卡人應以在店內實際消費始得
    使用信用卡，竟與陳子宸（經檢察官偵查後另行聲請簡易判
    決處刑，由本院斗六簡易庭以97年度六簡字第191 號判處有
    期徒刑4 月，減為有期徒刑2 月確定）共同基於意圖為自己
    不法所有及明知為不實事項而填製會計憑證之概括犯意聯絡
    ，先於94年6 月25日某時許，由陳子宸前往上址之「鬥陣刺
    青會館」，在無實際消費之情形下，持經過林建龍事先同意
    ，以林建龍名義申辦取得之中國信託商業銀行（下稱中國信
    託銀行）卡號0000000000000000號信用卡，填寫MY-CASH 信
    用卡扣款單，假消費簽帳新臺幣（下同）60,000元，該扣款
    單上之商品名稱、數量、單價及金額等欄位則由乙○○填寫
    ，而將不實之刷卡消費紀錄，填載於屬商業會計原始憑證之
    扣款單上，再由乙○○利用其與易購公司簽約所取得之信用
    卡收款機制，以傳真方式刷卡，刷卡成功後，乙○○扣除1
    成之刷卡金額，給付陳子宸現金54,000元；復於同年6 月30
    日某時許，陳子宸再持上開信用卡前往「鬥陣刺青會館」，
    同樣未實際消費，而在信用卡帳單消費明細MY-CASH 消費證
    明單上簽名，並填上持卡人之手機號碼，假消費簽帳15,000
    元（起訴書誤載為150,000 元），該消費證明單上之金額、
    日期等欄位則由乙○○填寫，而將該不實消費紀錄，填載於
    屬商業會計憑證之消費證明單上，再由乙○○以網際網路線
    上刷卡，刷卡成功後，乙○○扣除1 成之刷卡金額，給付陳
    子宸現金13,500元。於上開2 次刷卡後，並由乙○○將該不
    實消費紀錄透過不知情之易購公司、中華商銀向發卡銀行即
    中國信託銀行請款，而連續2 次使中國信託銀行之承辦人員
    誤信確有該等消費而陷於錯誤，如數給付上開刷卡款項（內
    部關係則由發卡銀行中國信託銀行與線上金流公司即易購公
    司、收單機構中華商銀結帳），以此方式共同向中國信託銀
    行詐取刷卡金額之款項。
二、案經雲林縣警察局斗南分局報告臺灣雲林地方法院檢察署檢
    察官偵查後聲請簡易判決處刑。
    理  由
一、證據能力部分：
    按被告以外之人於審判外之陳述，雖不符刑事訴訟法第159
    條之1 至第159 條之4 之規定，而經當事人於審判程序同意
    作為證據，法院審酌該言詞陳述或書面陳述作成時之情況，
    認為適當者，亦得為證據；當事人、代理人或辯護人於法院
    調查證據時，知有刑事訴訟法第159 條第1 項不得為證據之
    情形，而未於言詞辯論終結前聲明異議者，視為有前項之同
    意，刑事訴訟法第159 條之1 、第159 條之5 第1 項、第2
    項分別定有明文。本判決下列所引用之被告以外之人於審判
    外之陳述或非供述證據，被告於準備程序時均同意作為證據
    使用，且於言詞辯論終結前均未聲明異議，本院審酌上開證
    據資料製作時較無人情施壓或干擾，亦無不當取供，及證明
    力明顯過低之瑕疵，認以之作為證據應屬適當，故揆諸前開
    規定，認前揭證據資料有證據能力，合先敘明。
二、訊據被告乙○○固不否認其為「鬥陣刺青會館」之負責人，
    及94年6 月25日、同年6 月30日，陳子宸在未實際消費之情
    形下，持林建龍之中國信託銀行信用卡分別簽帳60,000元、
    15,000元，而當場給付陳子宸上開刷卡金額9 成之現金，並
    分別以傳真、網際網路線上刷卡之方式傳輸消費記錄，領取
    上開刷卡款項等事實。惟矢口否認有何詐欺及違反商業會計
    法犯行，辯稱：我與陳子宸不認識，我沒有想要詐欺銀行的
    意思云云。經查：
    (一)被告為址設臺中市○○路27之17號「鬥陣刺青會館」之實
      際負責人，於94年3 月14日與易購公司簽約（收單機構為
      中華商銀），為信用卡特約商店，嗣陳子宸先後於94年6
      月25日、同年6 月30日某時許，前往「鬥陣刺青會館」，
      均未實際消費，卻持其經林建龍同意所申辦取得之上開中
      國信託銀行信用卡，而與被告共同在MY-CASH 信用卡扣款
      單、信用卡帳單消費明細MY-CASH 消費證明單上，填載不
      實之刷卡消費紀錄，分別以傳真、網際網路線上刷卡之方
      式簽帳60,000元、15,000元，2 次刷卡成功後，被告於當
      日均扣除1 成之刷卡金額，分別給付陳子宸現金54,000元
      、13,500元，再由被告透過易購公司、中華商銀向發卡銀
      行即中國信託銀行請領刷卡款項等事實，為被告供承不諱
      ，並有證人陳子宸於警詢及偵查中之證述、林建龍於檢察
      事務官詢問時之陳述，及中華商銀收單系統Retrival
      Request 明細表、信用卡帳單消費明細MY-CASH 消費證明
      單、MY-CASH 信用卡扣款單、中華商銀次特店解約通知、
      易購公司MY-CASH 交易保障機制合約書、中國信託銀行對
      林建龍之民事起訴狀及歷史帳單查詢各1 份（警卷第20頁
      反面至第26頁）在卷可稽，此部分事實，堪以認定。
    (二)而信用卡之持卡人得於特約商店先以信用方式購物或享受
      服務，由發卡銀行代為結帳付帳，再依其與發卡銀行約定
      之期限內向發卡銀行繳款，係一種信用憑證。又「信用卡
      」與預借現金之「現金卡」（或信用卡中預借現金之功能
      ）兩者並不相同，持卡人雖然都是在約定之期限內繳款，
      然信用卡係以持卡人在特約商店購物或享受服務為一定之
      消費作為前提，而現金卡（或預借現金）則未有消費而係
      單純之借貸，二者乃不同之金融商品，一般使用信用卡消
      費無須支付利息，而以現金卡或使用信用卡預借現金，則
      須支付利息，發卡銀行對於兩者之信用評估、風險控管，
      甚而繳款之利息均不相同，是未經發卡銀行之同意，而以
      信用卡刷卡換取現金，不僅違反信用卡使用及特約商店接
      受帳單交易之相關規定，亦使發卡銀行承受其所無法評估
      之風險。且會以「假消費、真刷卡」方式向特約商店刷卡
      取得現金之人，一般均屬資力窘困、信用不佳之人，若非
      無法循正常管道向金融機關為借貸行為，何須以此方式取
      得現金，而此等急需用款之人，如循正常管道向金融機關
      借款，經金融機關評估其等信用或還款能力後，往往會拒
      絕借貸，惟以如本案之「假消費、真刷卡」之方式向特約
      商店取得現金，特約商店非但事後可由發卡銀行獲得全額
      之刷卡金額，且可取得每筆刷卡金額一定比例之預扣金額
      ，而將原先發卡銀行可藉由徵信方式評估之借貸風險完全
      推由發卡銀行承擔，發卡銀行非但無法決定是否准予貸款
      ，且被迫接受信用不佳之持卡人以變相方式借款所生之信
      用卡債權，反之特約商店卻毫無任何損失可言。準此，信
      用卡之持卡人自知其信用不佳、欠缺還款能力而無法循正
      常管道向金融機關借貸，而經營「假消費、真刷卡」之信
      用卡特約商店，當明知上情，且無論信用卡持有人之債信
      如何，其均可獲得發卡銀行全額之刷卡金額給付，及自持
      卡人處收取一定比例之金額，是其等於刷卡之際，自有為
      自己不法所有之意圖甚明。本件被告與陳子宸以「假消費
      、真刷卡」之方式，使發卡銀行陷於錯誤，支付原不允許
      支付之刷卡金額予被告，依前揭說明，其等具不法所有之
      詐欺犯意，至為明確，是本件被告與陳子宸「假消費、真
      刷卡」之行為，已該當刑法詐欺罪之構成要件，被告辯稱
      其無詐欺銀行之意思，並無足採。
    (三)綜上所述，本件事證明確，被告犯行洵堪認定，應依法論
      科。另按持卡人之發卡銀行與易購公司、收單機構中華商
      銀之間關於款項之給付，雖有內部結帳關係，惟此乃其等
      彼此間之內部約定，就對外關係而言，乃「發卡銀行」給
      付該筆簽帳費用，再由持卡人依期限向「發卡銀行」繳款
      ，是以，本案詐欺對象乃發卡銀行。再被告於刷卡時，須
      支付一定比例之手續費，惟此手續費乃被告為本件詐欺犯
      行之必要支出，與被告、陳子宸向發卡銀行之詐欺所得無
      涉，併敘明之。
三、按行為後法律有變更者，應將行為時之法律與裁判時之法律
    比較適用最有利於行為人之法律；又新舊刑法關於刑之規定
    ，雖同採從輕主義，惟比較時仍應就罪刑有關之共犯、未遂
    犯、想像競合犯、牽連犯、連續犯、結合犯，以及累犯加重
    、自首減輕暨其他法定加減原因與加減例等一切情形，綜其
    全部罪刑之結果而為比較，再適用有利於行為人之法律處斷
    ，而不得一部割裂分別適用不同之新舊法（最高法院24年上
    字第4634號判例意旨、95年度第8 次刑事庭會議決議參照）
    。本件被告行為後，刑法已於94年1 月7 日修正、94年2 月
    2 日公布，並於95年7 月1 日施行，其中：(一)關於罰金刑部
    分，修正前刑法第33條第5 款原規定：「罰金：1 元（銀元
    ）以上」，修正後刑法第33條第5 款規定：「罰金：新臺幣
    1,000 元以上，以百元計算之」，修正後刑法第33條第5 款
    所定罰金刑最低數額，較之修正前提高，自以修正前刑法第
    33條第5 款之規定，較有利於被告。(二)刑法第28條關於共同
    正犯之規定修正限縮於共同實行犯罪行為者，始成立共同正
    犯，並排除陰謀犯、預備犯之共同正犯，是刑法修正後共同
    正犯之範圍已有減縮，自屬法律變更，仍有新舊法比較適用
    之問題，而本件被告不論依修正前後之刑法規定均構成共同
    正犯，新舊法比較結果，修正後之刑法對被告並無較有利之
    情形；(三)刑法第56條連續犯之規定，業已刪除，此刪除雖非
    犯罪構成要件之變更，但顯已影響行為人刑罰之法律效果，
    自屬法律有變更，本件被告先後2 次詐欺取財及填製不實會
    計憑證犯行，符合修正前刑法第56條連續犯之規定（詳後述
    ），均可論以1 罪，刑法修正後該規定既已刪除，則應分論
    併罰，比較結果，以適用修正前刑法連續犯之規定對被告較
    為有利；(四)刑法第55條牽連犯之規定亦已刪除，此刪除非犯
    罪構成要件之變更，但顯已影響行為人刑罰之法律效果，自
    屬法律有變更。被告所犯刑法第339 條第1 項之詐欺取財罪
    與修正前商業會計法第71條第1 款之填製不實罪，有方法目
    的之牽連關係，為牽連犯（詳後述），依修正前即行為時之
    規定，應從一重之商業會計法第71條第1 款之填製不實罪處
    斷，修正後之刑法既已刪除牽連犯之規定，則所犯上述各罪
    應依數罪併罰之規定分論併罰，比較新舊法之規定，修正後
    之規定並未較有利，是綜其全部罪刑之結果而為比較，以修
    正前之刑法較有利於被告，應一體適用修正前之刑法規定論
    處。另按商業會計法於95年5 月24日修正公布，並自同年月
    26日起施行，被告行為時之該法第71條規定：「商業負責人
    、主辦及經辦會計人員或依法受託代他人處理會計事務之人
    員有左列情事之一者，處5 年以下有期徒刑、拘役或科或併
    科新臺幣15萬元以下罰金：一以明知為不實之事項，而填製
    會計憑證或記入帳冊者。二故意使應保存之會計憑證、帳簿
    報表滅失毀損者。三意圖不法之利益而偽造、變造會計憑證
    、帳簿報表內容或撕毀其頁數者。四故意遺漏會計事項不為
    記錄，致使財務報表發生不實之結果者。五其他利用不正當
    方法，致使會計事項或財務報表發生不實之結果者。」；修
    正後之該法第71條則規定：「商業負責人、主辦及經辦會計
    人員或依法受託代他人處理會計事務之人員有下列情事之一
    者，處5 年以下有期徒刑、拘役或科或併科新臺幣60萬元以
    下罰金：一以明知為不實之事項，而填製會計憑證或記入帳
    冊。二故意使應保存之會計憑證、會計帳簿報表滅失毀損。
    三偽造或變造會計憑證、會計帳簿報表內容或毀損其頁數。
    四故意遺漏會計事項不為記錄，致使財務報表發生不實之結
    果。五其他利用不正當方法，致使會計事項或財務報表發生
    不實之結果」，經比較修正前後之規定，以修正前之商業會
    計法第71條之規定較有利於被告，亦應適用修正前商業會計
    法第71條之規定。
四、本件被告於陳子宸簽帳時所使用之MY-CASH 信用卡扣款單、
    信用卡帳單消費明細MY-CASH 消費證明單，均係特約商店於
    持卡人以信用卡消費時所製作，其內容記載消費日期、金額
    、持卡人資料等事項，並由陳子宸簽名確認，為足以證明交
    易事實經過之制式單據，屬商業會計法第15條第1 款所指之
    會計原始憑證（最高法院88年度臺上字第1149號判決、89年
    度臺上字第3908號判決意旨參照），被告明知其與陳子宸並
    無交易之事實，而以「假消費、真刷卡」之方式，由陳子宸
    在上開扣款單、消費證明單上簽名，填製不實之會計憑證，
    使中國信託銀行陷於錯誤，給付刷卡款項，核被告所為，係
    犯刑法第339 條第1 項之詐欺取財罪、修正前商業會計法第
    71條第1 款之填製不實罪（起訴書另記載被告犯刑法第210
    條、第216 條之偽造並行使偽造私文書罪，業經公訴檢察官
    當庭更正刪除）。又修正前商業會計法第71條第1 款之規定
    ，為刑法第215 條業務登載不實罪之特別規定，被告犯修正
    前商業會計法第71條第1 款之填製不實罪，即不再論以刑法
    第215 條之業務登載不實罪。陳子宸雖非商業負責人，但與
    「鬥陣刺青會館」負責人即本件被告就填製不實會計憑證犯
    行有犯意聯絡及行為分擔，依刑法第31條第1 項規定，仍論
    以共同正犯。被告與陳子宸就上開詐欺取財犯行，有犯意聯
    絡及行為分擔，亦為共同正犯。被告透過不知情之易購公司
    、中華商銀向中國信託銀行領取上開刷卡款項，係間接正犯
    。被告先後2 次詐欺取財、填製不實會計憑證之犯行，均時
    間緊接，所犯構成要件相同，顯係基於概括犯意反覆實施，
    均為連續犯，應依修正前刑法第56條之規定，各論以1 罪，
    並依法加重其刑。被告所犯上開2 罪間，有方法、目的之牽
    連關係，為牽連犯，應從一重之修正前商業會計法第71 條
    第1 款之填製不實罪論處。爰審酌被告以「假消費、真刷卡
    」之方式，與陳子宸共同詐欺中國信託銀行，其犯罪動機可
    議，且影響信用卡金融交易秩序，及其犯案次數、詐得金額
    、所獲得之利益、犯後態度等一切情狀，量處如主文所示之
    刑。又按修正前刑法第41條第1 項前段規定：「犯最重本刑
    為5 年以下有期徒刑以下之刑之罪，而受6 個月以下有期徒
    刑或拘役之宣告，因身體、教育、職業、家庭之關係或其他
    正當事由，執行顯有困難者，得以1 元以上3 元以下折算1
    日，易科罰金。」，而被告行為時之易科罰金折算標準，依
    罰金罰鍰提高標準條例第2 條（現已刪除）規定，係就其原
    定數額提高100 倍折算1 日，則本件被告行為時之易科罰金
    折算標準，應以銀元300 元折算1 日，經折算為新臺幣後，
    應以新臺幣900 元折算1 日。被告行為後，刑法第41條第1
    項前段修正為：「犯最重本刑為5 年以下有期徒刑以下之刑
    之罪，而受6 個月以下有期徒刑或拘役之宣告者，得以新臺
    幣1,000 元、2,000 元或3,000 元折算1 日，易科罰金」，
    比較修正前後之易科罰金折算標準，修正後之規定並未較有
    利於被告，是本件仍依修正前之刑法規定諭知易科罰金之折
    算標準。末查被告所犯上開罪名，其犯罪時間在96年4 月24
    日以前，核與中華民國96年罪犯減刑條例第2 條第1 項第3
    款所定減刑條件相符，爰依同條例第7 條之規定，於裁判時
    ，減其宣告刑2 分之1 ，併諭知易科罰金之折算標準。
據上論斷，應依刑事訴訟法第452 條、第299 條第1 項前段，修
正前商業會計法第71條第1 款，刑法第2 條第1 項前段、第11條
前段、第339 條第1 項，修正前刑法第28條、第55條、第56條、
第41條第1 項前段，刑法施行法第1 條之1 第1 項、第2 項前段
，罰金罰鍰提高標準條例第2 條（刪除前），中華民國96年罪犯
減刑條例第2 條第1 項第3 款、第7 條、第9 條，判決如主文。
本案經檢察官甲○○到庭執行職務。
中    華    民    國    98    年    7     月    28    日
                  刑事第四庭  審判長法  官 吳 福 森
                                    法  官 李 淑 惠
                                    法  官 王 素 珍
以上正本證明與原本無異。
如不服本判決應於收受判決後10日內向本院提出上訴書狀，並應
敘述具體理由；其未敘述上訴理由者，應於上訴期間屆滿後20日
內向本院補提理由書（均須按他造當事人之人數附繕本）。「切
勿逕送上級法院」。
                                    書記官 吳 伊 婷
中    華    民    國    98    年    7     月    31    日
附錄本案論罪科刑法條：
修正前商業會計法第71條第1款
商業負責人、主辦及經辦會計人員或依法受託代他人處理會計事
務之人員有下列情事之一者，處5 年以下有期徒刑、拘役或科或
併科新臺幣15萬元以下罰金：
一、以明知為不實之事項，而填製會計憑證或記入帳冊。
二、故意使應保存之會計憑證、會計帳簿報表滅失毀損。
三、偽造或變造會計憑證、會計帳簿報表內容或毀損其頁數。
四、故意遺漏會計事項不為記錄，致使財務報表發生不實之結果
。
五、其他利用不正當方法，致使會計事項或財務報表發生不實之
    結果。
中華民國刑法第339條第1項
（普通詐欺罪）
意圖為自己或第三人不法之所有，以詐術使人將本人或第三人之
物交付者，處5 年以下有期徒刑、拘役或科或併科1 千元以下罰
金。
以前項方法得財產上不法之利益或使第三人得之者，亦同。
前二項之未遂犯罰之。


司法院資訊處製作；財團法人民間司法改革基金會備份。
